臺灣橋頭地方法院民事裁定
111年度訴聲字第10號
聲  請  人  王靜如  
            張素碧  
            陳來春  
共      同
代  理  人  顏福松律師
            鄭智元律師
相  對  人  臧進德  

上列當事人間所有權移轉登記事件（本院111年度補字第331號）
，聲請人聲請許可為訴訟繫屬事實之登記，本院裁定如下：
    主  文
聲請駁回。
    理  由
一、本件聲請意旨略以：相對人為址設台中市○○區○○路0號「聖
    龍宮」主事，聲請人3人則為「聖龍宮」信徒，兩造於民國1
    10年間合資購買坐落高雄市○○區○○段0000地號土地（下稱系
    爭土地），並借名登記於相對人名下，是相對人在自己出資
    額以外部分，僅為出名人，於借名登記契約終止後，自負返
    還系爭土地所有權登記予聲請人等之義務。聲請人等前已多
    次向相對人表示終止借名登記，請求相對人依出資比例登記
    系爭土地權利範圍為聲請人等所有，相對人均藉詞推託拒絕
    辦理，爰依民法第549條終止借名登記契約，並依民法第541
    條第2項規定，請求相對人按出資比例將系爭土地所有權移
    轉登記予兩造分別共有；同時為免訴訟過程中相對人就系爭
    土地再為移轉或設定致影響聲請人權利，爰依民事訴訟法第
    254條第5項規定，聲請准就系爭土地為訴訟繫屬事實之登記
    等語。
二、按訴訟標的基於物權關係，且其權利或標的物之取得、設定
    、喪失或變更，依法應登記者，於事實審言詞辯論終結前，
    原告得聲請受訴法院以裁定許可為訴訟繫屬事實之登記，民
    事訴訟法第254條第5項定有明文。觀前開條文於106 年6月1
    4日修正公布之修正理由第三點：「現行條文第五項規定旨
    在藉由將訴訟繫屬事實予以登記之公示方法，使第三人知悉
    訟爭情事，俾阻卻其因信賴登記而善意取得，及避免確定判
    決效力所及之第三人受不測之損害。其所定得聲請發給已起
    訴證明之當事人，係指原告；其訴訟標的宜限於基於物權關
    係者，以免過度影響被告及第三人之權益」可知，依上開法
    條許可訴訟繫屬事實登記者，須該訴訟標的係本於物權關係
    ，且該權利或標的物之取得、設定、喪失、變更依法應登記
    者為限。若原告起訴所主張為訴訟標的之權利，其取得、設
    定、喪失或變更無須登記者（例如基於買賣契約所生之債權
    ），縱使原告所請求給付者，為取得、設定、喪失或變更應
    經登記之「標的物」（例如不動產），仍與上開規定之要件
    不符，自不得依此規定聲請為訴訟繫屬事實之登記。次按，
    借名登記財產於借名關係存續中，乃登記為出名人之名義，
    在該財產回復登記為借名人名義以前，借名人尚無所有物返
    還請求權可資行使（最高法院100年度台上字第2101號民事
    判決意旨參照）。是借名人於依借名登記契約行使權利並取
    得財產所有權移轉登記前，尚無從基於所有權行使其權利。
三、經查，聲請人提起本件訴訟，係主張系爭土地借名登記於相
    對人名下，爰依民法第549條規定終止借名登記契約，並依
    民法第541條第2項規定，請求相對人按出資比例將系爭土地
    所有權移轉登記予兩造分別共有，業經本院依職權調閱111
    年度補字第331號卷宗核閱屬實。然揆諸前開說明，縱認上
    開借名登記契約為真，在系爭土地移轉登記予聲請人之前，
    聲請人尚無民法第767條所有物返還請求權可資行使，亦不
    得以之為訴訟繫屬事實之登記。至聲請人另依借名登記終止
    後之返還請求權，請求相對人按出資比例將系爭土地所有權
    移轉登記予兩造分別共有，查該訴訟標的性質為債權關係，
    並非基於物權關係，核與民事訴訟法第254條第5項規定之要
    件不符。從而，聲請人聲請本院許可為訴訟繫屬事實之登記
    ，於法未合，應予駁回。
中　　華　　民　　國　　111 　年　　5 　　月　　3 　　日
                      民事審查庭法　官　吳保任
正本係照原本作成。
如對本裁定抗告須於裁定送達後10日內向本院提出抗告狀，並繳
納裁判費新臺幣1,000元。
中　　華　　民　　國　　111 　年　　5 　　月　　3 　　日
                                書記官　陳瑩萍